【裁判字號】    89,判,2851
【裁判日期】    891005
【裁判案由】    新型專利異議
【裁判全文】
最  高  行  政  法  院  判  決                  八十九年度判字第二八五一號
    原      告  黑松股份有限公司
    代  表  人  甲○○
    訴訟代理人  王俊雄
    被      告  經濟部智慧財產局
    代  表  人  陳明邦
右當事人間因新型專利異議事件，原告不服行政院中華民國八十八年七月十四日台八
十八訴字第二七二八四號再訴願決定，提起行政訴訟。本院判決如左：
    主  文
原告之訴駁回。
訴訟費用由原告負擔。
    事  實
緣原告於八十五年十二月二十七日以其「吹塑瓶底部自撐構造之改良」特徵在於底部
上緣與瓶體之連接處虛設一水平式之加強環，各寬7mm 之加強帶上緣延伸至加強環，
加強環與各加強帶間構成一整體性對底部之拉束作用，提高底部之抗壓能力等情，向
被告申請新型專利，經被告編為第00000000號審查，准予專利。公告期間，
高君育以本案有違反專利法第九十八條第一項第一款及第二項規定，檢附WO00－－
00000號專利案（以下稱引證一）及 EP0000000A一號專利案（以下稱引
證二）等公告影本，對之提起異議。案經被告審查，為「本案異議成立，應不予專利
。」之審定，發給八十七年十月六日（八七）台專（判）○五○一八字第一三三八六
一號專利異議審定書。原告不服，提起訴願、再訴願，遞遭決定駁回，遂提起本件行
政訴訟。茲摘敘兩造訴辯意旨如次：
原告起訴意旨略謂：一、本案專利係為一種「吹塑瓶底部自撐構造之改良」，依申請
專利範圍所述，其瓶體下端之底部係由五個空心足及五條分隔該各空心足之加強帶所
構成，該各加強帶係由底部中心向上、向外延伸，以分隔各空心足；該底部之各空心
足之外緣係與瓶體連接者；而其改良特徵在：「該底部上緣與瓶體之連接處係設有一
水平式之加強環，該各寬7mm 的加強帶之上緣係延伸至該加強環，使該加強環與該各
加強帶間構成整體性對該底部之拉束作用，而提高該底部之抗壓能力者。」二、一再
訴願決定理由中述及：「引證一吹塑瓶底部係由五個空心足及五條加強帶所構成，且
加強帶延伸至環體處，本案特徵之加強環及加強帶為引證一完全揭示；至於本案加強
帶雖在數值上有寬度7mm 之限制，然引證一申請專利範圍第六項即敘述加強帶之寬度
．係從9mm朝外減至6mm，而本案加強帶之寬度係等寬且在加強帶寬度之數值範圍內；
故本案係由習知技術作數值上之限定及寬度形狀之變化，乃為熟習此項技術者所能輕
易達成且未能增進功效，不具進步性。」依前述原決定理由，可知本案專利，其形狀
不同，數值亦不相同。而新型專利所訴求的標的即是「物品的形狀」，可見本案專利
屬不同的技術範疇。至於專利的功效是否可預期一事，本案專利說明書中也引證許多
已核准專利的案件，其中每個案件都無理論基礎及實驗數據，但被告皆無異議而核准
專利。故本件專利之改良與引證一所揭示者有差異，且在強度上亦有不同。三、決定
理由中復述及：「引證二吹塑瓶底部具有水平式之加強環，加強帶上緣延伸至加強環
；本案異議答辯書亦承認引證二揭示本案特徵所述之加強帶及由瓶底延伸至環狀部之
設計，惟稱並未揭示加強帶之寬度為七mm云云，經查引證二申請專利範圍第一項敘述
各加強帶之總寬度與瓶體之周長比為一比五．五至一比六‧五間，而本案加強帶之寬
度為七mm，其五條加強帶之總度為三十五mm，其與本案所用之六○○ml容量之吹塑汽
水瓶之瓶體周長二一五mm相比，比值為一比六．一四，係在引證二所揭示之比值範圍
內，本案之特徵完全為引證二所揭示，不具新穎性。」惟該引證案雖設有加強帶，以
及由瓶底延伸至一環狀部之設計，但並未指出該加強帶之寬度七mm。原告以215mm 作
為瓶體周長設定，但在該引證案之說明書並未指明此尺寸設定。故原告之審查委員以
自行設定之數據作為處分之依據，自不足採信。綜上所陳，本件專利所揭示之技術內
容與引證案揭示者不盡相同，有其差異性。請撤銷違法不當之再訴願決定、訴願決定
及原處分等語。
被告答辯意旨略謂：起訴理由主要認為本案與引證一相較，其形狀不同，數值亦不相
同，而認為本案應核准專利云云；惟查引證一與本案之不同處係引證一加強帶之寬度
係由9mm朝外減至6mm，而本案加強帶之寬度為 7mm，因此本案之設計僅是由習知技術
作數值變化及形狀改變，對熟習該項技術人士而言，此一空間結構上之數值變化及形
狀改變，實可視為習知空間結構之轉用，且此一數值及形狀之改變所致的功效，實乃
囿於加強帶可當然預期之作用，並無增進功效之處。起訴理由又認引證二並未指出其
加強帶之寬度為7mm，被告以215mm作為瓶體同長之設定，認為不足採信云云；惟查引
證二雖未揭示其加強帶寬度為 7mm，然而本案瓶體周長與加強帶總寬比值係在引證二
專利範圍所述之比值範圍內，且本局以215mm 作為瓶體周長之設定係依據原告所用的
吹塑瓶為例而量得之數值，由於本案之加強帶寬度為 7mm之設計，係在引證二所揭示
之比值範圍內，因此該設計已為引證二所揭露，本案加強帶寬度七mm之設計，係屬習
知知識之轉用，並無功效增進。綜上所述，原處分並無違法，請駁回原告之訴等語。
    理  由
按申請前已見於刊物或已公開使用者，雖係可供產業上利用之新型，仍無法取得新型
專利，或新型係運用申請前既有之技術或知識，而為熟習該項技術者所能輕易完成且
未能增進功效時，仍不得取得新型專利，為專利法第九十八條第一項第一款、第二項
定有明文。本件「吹塑瓶底部自撐構造之改良」新型專利異議案，經被告審查以引證
一之公告日為八十一年一月二十三日，早於本案申請日，引證一揭示吹塑瓶底部係由
五個空心足及五條加強帶所構成，且加強帶延伸至環體處，本案特徵之加強環及加強
帶已為引證一所完全揭示。至於本案加強帶雖在數值上有寬度7mm 之限制，然引證一
申請專利範圍第六項即敘述加強帶之寬度．係從9mm朝外減至6mm，而本案加強帶之寬
度係等寬且在引證一加強帶寬度之數值範圍內；故本案係由習知技術作數值上之限定
及寬度形狀之變化，乃為熟習此項技術者所能輕易達成且未能增進功效，不具進步性
。引證二公告日為七十九年九月五日，亦早於本案之申請日，引證二揭示吹塑瓶底部
具有水平式之加強環，加強帶上緣延伸至加強環；本案異議答辯書亦承認引證二揭示
本案特徵所述之加強帶及由瓶底延伸至環狀部之設計，惟稱引證二並未揭示加強帶之
寬度為七mm云云。經查引證二申請專利範圍第一項敘述各加強帶之總寬度與瓶體之周
長比為一比五．五至一比六‧五間，而本案加強帶之寬度為七mm，其五條加強帶之總
度為三十五mm，其與本案所用之六○○ml容量之吹塑汽水瓶之瓶體周長二一五mm相比
，比值為一比六．一四，係在引證二所揭示之比值範圍內，本案之特徵完全為引證二
所揭示，不具新穎性。乃依專利法第九十八條第一項第一款、第二項規定為「本案異
議成立，應不予專利。」之審定。揆諸首揭法律規定，原處分於法自無不合，一再訴
願遞予維持，亦無不當。原告不服，循序提起訴願、再訴願及本件行政訴訟，訴稱：
本案專利特徵在於：該底部上緣與瓶體之連接處係設有一水平式之加強環，該各寬 7
mm的加強帶之上緣係延伸至該加強環，使該加強環與該各加強帶間構成整體性對該底
部之拉束作用，而提高該底部之抗壓能力者。而引證一之加強帶之寬度．係從9mm 朝
外減至 6mm，由此相較可知本案專利與引證一形狀不同，數值亦不相同。又引證二雖
設有加強帶以及由瓶底延伸至一環狀部之設計，但並未指出該加強帶之寬度 7mm。原
告以215mm 作為瓶體周長設定，但在該引證二之說明書並未指明此尺寸設定，故原告
之審查委員以自行設定之數據作為處分之依據，自不足採信。故本件專利所揭示之技
術內容與引證案所揭示者不盡相同，而認為本案應核准專利云云；經查引證一與本案
之不同處係引證一加強帶之寬度係由9mm朝外減至6mm，而本案加強帶之寬度為 7mm，
本案之設計僅是由習知技術作數值變化及形狀改變，對熟習該項技術人士而言，此一
空間結構上之數值變化及形狀改變，實可視為習知空間結構之轉用，且此一數值及形
狀之改變所致的功效，實乃加強帶可當然預期之作用，並無增進功效之處。次查引證
二雖未揭示其加強帶寬度為 7mm，然而本案瓶體周長與加強帶總寬比值係在引證二專
利範圍所述之比值範圍內，且被告以 215mm作為瓶體周長之設定係依據原告所用的吹
塑瓶為例而量得之數值，由於本案之加強帶寬度為 7mm之設計，係在引證二所揭示之
比值範圍內，因此該設計已為引證二所揭露，本案加強帶寬度 7mm之設計，係屬習知
知識之轉用，並無功效增進。本案於訴願階段，經送請國立中山大學機械系專家審查
，亦認為本案專利範圍已為引證一、二所揭示，且本案並無功效之增進。有該系八十
七年十二月二十一日（八七）中系機字第五六號回函暨所附審查意見書在訴願卷可稽
。從而原告所訴核非有理由。原處分所為「本案異議成立，應不予專利」之審定，及
一再訴願決定遞予維持，俱無不合。原告起訴意旨非有理由，應予駁回。
據上論結，本件原告之訴為無理由，爰依行政訴訟法施行法第二條、行政訴訟法第九
十八條第三項前段，判決如主文。
中    華    民    國     八十九      年      十      月       五        日
                    最 高 行 政 法 院  第 一 庭
                                審 判 長 法  官      蔡  進  田
                                         法  官      黃  合  文
                                         法  官      鄭  淑  貞
                                         法  官      黃  璽  君
                                         法  官      廖  宏  明
右  正  本  證  明  與  原  本  無  異
                                         法院書記官  彭  秀  玲
中    華    民    國     八十九      年      十      月       五        日


司法院資訊處製作；財團法人民間司法改革基金會備份。
